【裁判字號】    95,訴,296
【裁判日期】    990326
【裁判案由】    違反貪污治罪條例等
【裁判全文】
臺灣花蓮地方法院刑事判決               95年度訴字第296號
公  訴  人  臺灣花蓮地方法院檢察署檢察官
被      告  甲○○
選任辯護人  鐘年展律師
            庚○○
指定辯護人  鍾年展律師
被      告  壬○○
            乙○○
上列二人共同
選任辯護人  曾泰源律師
上列被告等違反貪污治罪條例等案件，經檢察官提起公訴（94年
度偵字第2234號），本院判決如下：
    主    文
甲○○、乙○○、庚○○、壬○○均無罪。
    理    由
一、公訴意旨略以：被告壬○○係花蓮縣政府農業局（下稱農業
    局）前技正（現已退休），襄助農業局局長綜理該局業務；
    被告乙○○係農業局漁業課前課長（任職期間為民國82年至
    85年，現已退休），綜理該課業務之核定、審核；被告甲○○係農業局漁業課技士，負責漁船檢丈註冊及證照核發等業
    務；庚○○則係農業局漁業課前技士（任職期間為83年至88
    年，現已退休），負責漁輔導業務，自85年起並負責定置漁
    場證照換發業務；均係依據法令從事公務之人員。緣經濟部
    工業局（下簡稱工業局）於77年間為推展西部水泥工業東移
    政策，經評估後擇定花蓮縣秀林鄉和平村設置水泥專區，並
    規劃和平水泥工業區工業專用港為運輸水泥暨燃副料之工業
    專用港（下簡稱和平港），興建完成後交由和平工業區專用
    港實業股份有限公司（下簡稱和平港公司）負責營運，並由
    和平港公司負擔和平水泥專區及和平港之開發成本。和平水
    泥專區及和平港係由工業局負責規劃、開發，並徵收、補償
    影響該和平港營運附近海域定置漁場業者之定置漁業權；花
    蓮縣政府農業局漁業課負責協助工業局處理上述徵收、補償
    定置漁業權事項。己○○之和中漁場漁業權執照係自75年 4
    月3日起至81年4月 2日止；游淵琛之加豐漁場漁業權執照係
    自75年5 月19日起至79年10月27日止，執照期滿後，花蓮縣
    政府依漁業局80年6月3日漁一字第18148號函准許繼續經營2
    年，其後，己○○知悉工業局所辦理之定置漁場徵收、補償
    作業必須由花蓮縣政府農業局漁業課配合，明知已多年未實
    際經營和中定置漁場，並無投資任何漁撈設備費用，亦無漁
    獲收入，仍於83年5 月間和中定置漁業權執照期限屆滿後，
    與加豐漁場業者游淵琛（已死亡）共謀分別向花蓮縣政府農
    業局提出更新定置漁業權執照之申請。花蓮縣政府農業局局
    長趙火明（已死亡）、技正即被告壬○○、承辦課（漁業課
    ）課長即被告乙○○、技士即被告辛○○（本院另為審理中
    ）及被告甲○○明知為開發或保育水產資源，或為公共利益
    之必要，主管機關於漁業經營之核准時，得加以限制或附加
    條件【參照80年2月1日修正公佈之漁業法（下簡稱舊漁業法
    ）第9 條】；漁業經營經核准後，自核准之日起，無正當理
    由逾1 年不從事漁業，應由主管機關（即花蓮縣政府）撤銷
    其核准（參照舊漁業法第11條第1 項）；定置漁業權執照之
    核發，為第一層決行（即應由縣長核准），農業局長並無權
    限（參照82年8 月花蓮縣政府分層負責明細表）；且明知和
    平港之興建與己○○、游淵琛之定置漁業權並非相容；又己○○已逾1年未從事漁業，應依舊漁業法第11條第1項撤銷己○○之定置漁業權，及依舊漁業法第9 條駁回上開更新定置
    漁業權執照之申請，或予以附加條件核發，以避免日後徵收
    之成本；復明知受理定置漁業權執照換發時，或定置漁業權
    種類由「單落網」變更為「雙落網」之程序，應先至定置漁
    場現場勘查，並將勘查結果作成勘查紀錄，業者需有經營事
    實且已確實將漁業權種類變更後，才可同意發照；更知悉己○○、游淵琛申請更新執照所分別檢附之「事業計畫書」係
    同一人字跡、繕寫內容均屬相同，亦應本於職務關係查明原
    因後，方能決定是否核發執照，卻共同基於圖利己○○、游
    淵琛之犯意聯絡，未加以實際勘查及審查，即由趙火明批示
    核准而無條件同意更新己○○及游淵琛之定置漁業權執照，
    期間均自83年5月12日起至88年5月11日止，己○○之定置漁
    業權編號分別為0017、0018、0019；游淵琛之定置漁業權編
    號分別為0014、0015及0016號，且在己○○未提出申請之情
    形下，逕予將己○○之漁業權執照編號第0115號由經濟價值
    較低之漁業種類「單落網」，變更為編號0019號經濟價值較
    高之漁業種類「雙落網」，圖利己○○取得較高之損失補價
    費。嗣被告庚○○自85年起承辦定置漁場業務，明知己○○
    、游淵琛已未從事漁業逾1 年以上，竟亦配合趙火明、被告
    壬○○、被告乙○○、辛○○及被告甲○○圖利己○○、游
    淵琛，未據舊漁業法第11條第1 項撤銷上開定置漁業權執照
    ，致使己○○及游淵深各得以憑藉上開漁業權執照，順利於
    86年 2月13日向和平港公司詐領損失補償費各1億3,304萬8,
    554 元（此款項由經濟部工業區開發管理基金先行墊借和平
    港公司支付）。而認被告甲○○、乙○○、壬○○、庚○○
    涉犯貪污治罪例第4條第1項第5款收受賄賂罪嫌及同條例第6
    條第1項第4款圖利罪嫌云云。
二、按犯罪事實應依證據認定之，無證據不得認定犯罪事實。不
    能證明被告犯罪者應諭知無罪之判決。刑事訴訟法第154 條
    、第301條第1項分別定有明文。且依刑事訴訟法第161條第1
    項規定，檢察官就被告犯罪事實，應負舉證責任，並指出證
    明之方法。因此，檢察官對於起訴之犯罪事實，應負提出證
    據及說服之實質舉證責任。倘其所提出之證據，不足為被告
    有罪之積極證明，或其指出證明之方法，無從說服法院以形
    成被告有罪之心證，基於無罪推定之原則，自應為被告無罪
    判決之諭知。又本件公訴人指被告行為時所涉犯貪污治罪條
    例第6條第1項第4 款之圖利罪，原規定為：「對於主管或監
    督之事務，直接或間接圖私人不法之利益」；已於90年11月
    7 日修正為：「對於主管或監督之事務，『明知違背法令』
    ，直接或間接圖自己或其他私人不法利益，『因而獲得利益
    者』」，其犯罪構成要件，已變更以行為人明知違背法令為
    必要，並將圖利罪規定為實害犯；復於98年4 月22日將原條
    文所謂「明知違背『法令』」，修正為「明知違背『法律、
    法律授權之法規命令、職權命令、自治條例、自治規則、委
    辦規則或其他對多數不特定人民就一般事項所作對外發生法
    律效果之規定』」，明確規定「法令」之適用範圍。被告行
    為後，關於圖利罪之構成要件，於裁判時既然已經變更，並
    限縮其成立要件，依刑法第2條第1項規定，自應依新法而以
    較為有利被告之構成要件，從嚴論斷是否成立犯罪。而所謂
    「明知」，係指須具圖利而違背法令之直接故意，即主觀上
    有違背法令以積極圖取不法利益之意思，客觀上並將該犯意
    表現於行為，因而獲得利益為要件。且兩者之間，必須具有
    相當之關聯性始足當之。再按貪污治罪條例規定之圖利罪，
    必有為自己或第三人圖得不法私利之意思表現於行為者，始
    克相當，不得僅以處理事務行為之失當，致人獲有不法私利
    之結果，據以推定該公務員即有圖利他人之犯意（最高法院
    89年度台上字第1520號判決參照）。
三、公訴意旨認被告甲○○、乙○○、壬○○、庚○○等四人涉
    犯上開犯行，無非係以：(一)共同被告辛○○於調查站之陳述
    ；(二)被告乙○○、甲○○、壬○○、庚○○之供述；(三)證人
    丙○○之證述、證人吳文獻之證述、證人趙火明於調查站之
    證述；(四)共同被告辛○○之手寫便條紙；(五)定置漁業權經營
    計劃書、事業計畫書；(六)游淵琛、己○○漁場之事業計畫書
    、定置漁業權申請之字跡相同；(七)通訊監察譯文認被告有與
    辛○○串證之嫌等；為其主要論處。訊據被告甲○○、庚○○、壬○○、乙○○均堅決否認有何公訴人所指之上開犯行
    。被告甲○○辯稱：辛○○並沒有給我10萬元，我也不知道
    業者游淵琛有拿一筆錢給辛○○，要辛○○交付予相關公務
    員乙事；又我沒有參與任何有關於興建和平港對定置漁業評
    估的相關工作，有關徵收補償、漁業權變更部分我均未參與
    等語。被告庚○○辯稱：辛○○沒有給我10萬元，於83年間
    我到漁業科辦理漁業推廣、85年間辛○○調離漁業課後，由
    陳國榮接辦辛○○的業務，於85年間陳國榮調到台東縣政府
    服務，才由我接辦，我並不知道游淵琛有拿一筆錢給辛○○
    要賄賂我們縣政府人員，我接辦業務時，補償的程序已經經
    過評估且開過會，而且補償金額係由工業局決定及發放等語
    。被告乙○○辯稱：我沒有收到賄款40萬元，我當時係依據
    漁業法規定，並參照83年農委會、省農會漁業局核定、82年
    5 月花蓮縣公共水域漁業權規劃報告書規定，由承辦人員去
    現場勘查後將勘查結果送給我，讓我來審核，至於本案係由
    承辦人員辛○○至加豐漁場、和中漁場察看；且有關游淵琛
    、己○○申請之案件，我有去請教趙局長，至於他們的漁場
    事實上有無營業，則係由承辦人即辛○○負責查看等語；被
    告壬○○辯稱：我沒有收受20萬元賄款，我於72年9月1日到
    87年1 月退休止都是擔任農業局之技正，並不負責漁業權執
    照的換發或審核權，我的職務類似局長的秘書，只能修改公
    文的文字，並無決定權，我並不知道己○○的漁業權從單落
    網變成雙落網事宜，也不知道己○○及游淵琛領有補償金乙
    事等語。經查：
  (一)被告壬○○係農業局前技正（現已退休），襄助局長綜理該
    局業務；被告乙○○係農業局漁業課前課長（任職期間為民
    國82年至85年，現已退休），綜理漁業課業務之核定、審核
    ；被告甲○○係農業局漁業課技士，負責漁船檢丈註冊及證
    照核發等業務；庚○○係農業局漁業課前技士（任職期間為
    83年至88年，現已退休），負責漁業輔導業務，自85年起負
    責定置漁場證照換發業務，均係依據法令從事公務之人員，
    業據被告壬○○、甲○○、庚○○、乙○○自承在卷，且經
    證人丙○○、吳文獻證述明確。
  (二)扣案之辛○○手寫便條紙上雖記載有：【5.取後一百萬，我
    分配「基」10元、「邦」10元、「讓」20元、「巫」40元，
    已由我代墊，吳20元，可是吳說「游」不夠意思很危險，他
    的不要，他說您的才要收，我也向您告知，我分析，吳已由
    畜牧課長爭取技工一職，行情看漲，所以20元太少，經常找
    我，並給我壓力】等語，有上揭手稿1 份可參。然證人辛○○於調查站時證述：上揭手稿所記載之內容係其聽聞游淵琛
    漁場之股東戊○○之轉述後始為記載，該段內容係游淵琛向
    其公司股東所講的話，其中「基」、「邦」、「巫」、「吳
    」分別係其所任職的花蓮縣政府農業局的同事，「基」係指
    漁業課技士庚○○、「邦」係指漁業課技士甲○○、「讓」
    係指農局技正壬○○、「巫」係指漁業課課長乙○○、「吳
    」係指農業局畜產課課長，至於被告甲○○、庚○○、壬○○、乙○○等人並不知道游淵琛有告訴股東們有分配酬金給
    他們乙情，而內容中記載「我代墊」中的我就係指游淵琛云
    云（見92年度他字第125號卷第48 頁）；嗣證人辛○○於本
    院審理時改證稱：扣案由我書寫之字條上記載「邦」10元、
    「基」10元係指分給這二人各10萬元的意思，之所以會為如
    此記載，係因為游淵琛匯款100 萬元給趙火明局長，趙火明
    局長為了能向業者交待，才指示我在業者問起時要如此回答
    ，我才作成簡單的紀錄，最後業者並沒有問起此事，又字條
    上提及「吳20元，可是吳說游不夠意思很危險他的不要，他
    說您的才要收，我也向您告知我分析吳由畜牧課長爭取技工
    一職，行情看漲所以20元太少，經常找我，並給我壓力」，
    這段話是我聽到漁民所傳出來的聲音，漁民說游淵琛有送補
    償費，且有說要送給吳文獻，我當時有聽到，所以我記下來
    ，當時趙局長也有問我是不是有聽到這種聲音，字條上「您
    」係指趙局長云云；顯然證人辛○○就其為何書寫上開字條
    緣由之前後陳述已明顯矛盾且不一，尚難以採信。又上揭字
    條既係辛○○私下所為記載之字條，字條上並未有被告4 人
    之簽名確認，且證人辛○○於何時、為何書寫該字條，是否
    書寫該字條即表示被告甲○○、乙○○、壬○○、庚○○確
    有收受如上揭字條上所載之款項及金額尚有疑義，是該字條
    上記載之內容是否即係公訴人所指被告有收受賄款之情事，
    尚需有其他相關連之積極證據加以佐證。復參諸上揭內容既
    係證人辛○○私下所為記載，並非例行性事務所為記載，亦
    非其業務上登載之文書；且證人辛○○於調查站、偵查時時
    均未曾證述記載該內容之意思即係表示被告甲○○、乙○○
    、壬○○、庚○○有為收受賄款及金額之情事；況證人辛○○於檢察官偵查及本院審理時均證述：我並沒有依該紙條上
    記載交付賄款給被告甲○○、庚○○、壬○○、乙○○等語
    明確；再者被告甲○○、庚○○、壬○○、乙○○均否認有
    收到任何賄款，也不知道業者游淵琛有交付賄款之情事，亦
    不知辛○○為何為上揭內容之記載等情；又證人辛○○於檢
    察官偵查時尚陳稱：有關游淵琛之和仁、和中漁場列入補償
    範圍，是委請立委己○○向花蓮縣政府農業局局長趙火明請
    託，經趙火明局長同意將其列入範圍，嗣將此部分公文函經
    濟部工業局，而該公文由我擬稿，再經漁業課課長即被告乙○○、農業局技正即壬○○核稿，由趙火明局長決行，被告
    甲○○、乙○○、壬○○、庚○○均不知道係己○○請託趙
    火明將游淵琛之漁業權列入補償範圍此事等語明確。另證人
    辛○○於本院審理時係證稱：上揭字條上內容並非係同時記
    載，而係分別於聽到後始為記載等語，且證人吳文獻於本院
    審理時亦證稱：辛○○並沒有拿20萬元要向我行賄等語明確
    ，故尚難認被告辛○○有依上揭文字之記載，即遽認為其已
    為交付賄款給被告甲○○、壬○○、乙○○、庚○○乙節；
    且益足認該字條僅係記載辛○○個人所聽聞之情事等情至明
    。綜上所述，尚難僅憑辛○○之上揭手寫便條紙及證人辛○○就記載該紙條原因前後不相吻合之證述，即遽以認定被告
    甲○○、壬○○、乙○○、庚○○均有收受公訴人所指之賄
    款情事。
  (三)證人吳文獻於檢察官偵查時證述：我於69年起擔任漁業局漁
    業課課長，81年8月1日調任農業局畜產課課長，我擔任農業
    局漁業課課長期間，負責全課業務；漁業課辦理核准更新定
    置漁業執照之流程，與新申請定置漁業執照時的流程相同，
    依據漁業法之規定，由申請業者備妥申請書、事業計畫書、
    漁場位置圖等文件，向縣政府漁業課提出申請，經由漁業課
    承辦人書面審核後，並通知臺灣省漁業局、花蓮區漁會、花
    蓮港務局等相關單位，至定置漁業執照之申請現場進行會勘
    ，會勘單位對該定置漁場之申設無反對意見，承辦技士確認
    業者有實際經營該漁場後，由承辦人簽辦於更生日報、花蓮
    區漁會、定置漁場所在地之鄉公所等公告30日，於公告期間
    內，若無人提出異議或異議理由不足，經簽請縣長核可後准
    予核發執照，並在執照上附加條件及但書，如該定置漁場未
    有實際經營之事實，則不予審核同時退件；且依花蓮縣政府
    分層負責規定，漁業權核發係為第一層決行，漁業課辦理更
    新定置漁業業執照時，主要勘查該漁場之設備是否影響航運
    或公共利益、有無與其他漁場之地點重覆或產生糾紛等。另
    外依據漁業法的規定，定置漁業權如未實際經營將撤銷執照
    ，因此漁業課會勘時也需要以申請者有無設置網具、浮球，
    有無陸上魚寮及設施，判斷業者是否為實際經營；至於定置
    漁業執照中，漁業種類由「單落網」變更為「雙落網」，程
    序與前述辦理更新定置漁業業執照相同，由承辦人至定置漁
    場現場會勘後，確認其漁業種類已由「單落網」變更為「雙
    落網」後，再予以核准變更，如果是屬於新申請者，則等到
    完成漁場建設測量建檔，並依漁業法第11條規定辦理等語明
    確。且證人丙○○於本院審理時證述：我於80年間至縣政府
    漁業課擔任技佐，從事養殖漁業迄今，91年6 月間代理漁業
    課課長，目前已是漁業課課長，有關申請更新漁業權執照流
    程，於漁業權執照到期時，會通知業者，業者於半年前就可
    提出申請，需檢具漁業權經營計畫書送縣府審核，審核後就
    同意業者設置，且只要於漁業權執照有效期間，漁筏執照就
    會有效，於81年到83年間，被告甲○○是負責所有管筏證照
    核發管理，於管筏執照到期時為換發工作，而且被告甲○○
    係做內部書面審查，至於有關申請更換漁業權執照時通常會
    請漁會、當地鄉鎮公所、業者到現場履勘，而負責漁船筏檢
    丈之承辦人員並不一定要去，關於核准漁業權執照，不論發
    照或更換均跟漁筏檢丈業務無關等語明確（見本院98年11月
    4 日審理筆錄）。又證人辛○○於本院審理時亦證稱：定置
    漁業權有二種，一種是定置漁業權專用筏用在定置漁業權執
    照，具有配置作用，有關更換定置漁業權執照之簽呈或公文
    並不需要被告甲○○會稿，伊於83年6 月10日檢送核漁業權
    執照之函稿會被告甲○○，是因為被告甲○○負責漁業權的
    部分，用意在知會被告甲○○，漁業權執照已核發，請他於
    需船隻檢查時，不要漏掉該定置漁場的船隻；有時伊不會將
    簽呈會稿給被告甲○○，係因為核發漁業權執照並不需要甲○○核章等語綦詳。足認被告甲○○係負責漁筏檢丈業務與
    漁業權執照核准、換發、撤銷業務，以及縣政府漁業課於核
    准、換發漁業權執照時，並無法令規定被告甲○○需會同至
    現場履勘，且實際上亦不需要被告甲○○會同履勘等情至為
    顯明。
  (四)證人趙火明於調查站時固曾陳稱：有關漁業權申請更新換發
    是漁業課課長之權責，且當時更新漁業權執照之公文係由課
    長即被告乙○○決行，依據花蓮縣政府漁業課會勘作法，應
    由承辦人員辛○○與課長乙○○前往會勘，會勘要有紀錄，
    且簽核至課長云云；又證人趙火明於調查站證述其並不清楚
    就漁業權及定置漁業權由單落網變更成雙落網之程序，這是
    漁業課的職權云云；是證人趙火明就相關漁業權執照核換發
    程序之證述內容略與上揭證人吳文獻、丙○○證述之情節不
    相吻合。又花蓮縣政府各單位採取分層負責，被告乙○○擔
    任漁業課課長，雖有監督漁業課業務之行政責任，但其並非
    漁業權執照核發、換發、撤銷之實際承辦人員，其係依承辦
    人員之書面資料為書面審核，並不需親自實地去漁場為現場
    會勘，業據被告乙○○自承在卷，且據證人丙○○、吳文獻
    於本院審理時證述明確；況且亦無相關法令規定身為漁業課
    課長之被告乙○○須親自至現場會勘後，始得核准換發、核
    發、撤銷漁業權執照。又被告乙○○既無義務至現場會勘，
    僅能憑書面資料加以審核，既無從自該書面以外資料得知漁
    場是否實際上未為經營之情況，而其每日批示公文眾多，縱
    使未注意到公文有不合理之處，亦不能即遽以認為被告乙○○即有何故意違背法令或圖利他人之故意。再者，公訴人並
    未舉證證明被告乙○○與漁業權執照核換發之承辦人員辛○○、或業者己○○、游淵琛之間有任何不當勾結或不法行徑
    之犯意聯絡及行為分擔，或被告乙○○曾指示承辦人員辛○○無庸至現場履勘或為不實之記載等情，故尚難謂被告乙○○有何對於主管或監督之事務，違背法令，直接或間接圖利
    自己或他人不法利益。
  (五)被告壬○○當時雖於農業局擔任技正，襄助農業局局長辦理
    事務，就漁業權執照核准與否及撤銷，並無任何權限，僅能
    就漁業課所提出之公文、簽呈為文字上之修改後，再呈給農
    業局局長審核，其並非承辦人員，亦無須親自至現場履勘，
    亦僅能憑書面資料協助局長為審核，而公訴人所提出之證據
    並無法證明辛○○確有交付賄款給壬○○、或被告壬○○有
    向業者收賄、或有與承辦人員辛○○有何圖利之犯意聯絡及
    行為分擔，故公訴人所舉之證據尚不足以證明被告壬○○有
    何直接或間接圖利自己或他人不法利益。
  (六)按漁業經營經核准後，自核准之日起，無正當理由逾1 年不
    從事漁業，或經營後未經核准繼續休業逾2 年者，由主管機
    關撤銷其核准；漁業權人經營漁業後，非經敘明正當理由，
    申報主管機核准，不得休業達一年以上，並應於休業終了之
    時，申報主管機關備案；未經申報者，視為未復業；漁業法
    第11條第1項第1款、第2 項分別定有明文。又證人丙○○於
    本院審理時證述：有關補償協調成立後，是否業者仍需繼續
    經營，並無法令規定，視業者為之，至於漁業法第11條所謂
    「正當理由」通常係指整補期間，例如颱風季節，至於漁業
    權補償既已協調成立，是否為正當理由，法律雖無明文規定
    ，然業者是否繼續經營，由業者自行決定。就有關於定置漁
    業權執照有效期間內，漁業權核換發之承辦人員是否須再去
    現場履勘，亦無明文規定，通常會去現場履勘的情形係於業
    者間有發生糾紛，有必要才會去現場勘查，若業者與工業局
    已達成協議，在尚未為補償前，業者選擇不為繼續經營，依
    伊的經歷，伊會判斷是屬於正當理由等語明確。本案被告庚○○係於85年間始承接漁業權執照換發工作，而於被告庚○○承接該工作前，於82年4 月23日經濟部工業局研商和平水
    泥工業專用港工程影響漁業活動處理方式會議記錄，又於82
    年5 月31日經濟部工業局「研商離島基礎工業區、和平工業
    區開發計畫影響漁業活動、漁業權補償事宜」會議，即已將
    業者己○○、游淵琛上揭漁業權列入影響範圍，並於82年12
    月23日、83年1 月19日、84年3月7日召開補償協調會議，有
    上揭會議紀錄可佐。且於84年4月8日由經濟部工業局會同漁
    技社、花蓮縣政府、己○○、台灣水泥公司人員至現場履勘
    會勘結果，漁技社表示該社於二年前勘查現場時，6 組定置
    漁業確有操作營業，惟目前已均由業者自行收放網具於陸上
    ，宜由業主舉證，且據業者稱自上次83年1 月19日協議完成
    後，已將設施、網具等收放置陸上停止漁業作業，因此漁場
    地點目視已無浮標、網具之蹤跡；又該次會勘結論為原劃設
    漁業權位置已未再作業，業主亦已將漁具設施收置陸上，而
    本案之補償建議配合工業用港的興建，由開發主體採取消滅
    漁業權方式補償等語，有此次會勘記錄可佐。業者己○○、
    游淵琛於庚○○接手承辦漁業權執照換發工作時，渠二人漁
    業權執照已自83年5 月10日換發，於庚○○自85年承接時，
    渠二人上揭漁業權尚屬有效期間，未有任何申請變換、補發
    事宜；且並無相關法令規定漁業權執照換發之承辦人員需多
    久前往現場查看業者是否未有實際經營之情形，而被告庚○○自承接漁業權執照換發工作不到一年期間，工業局即已為
    發放補償金給己○○、游淵琛，且期間並未再函文要其查明
    有無實際經營；況縱使身為承辦人員庚○○有於承接業務後
    ，再前往現場察看，亦無法正確得知該漁場有無實際從事捕
    撈作業，僅能單純自海上或陸上會勘，有無浮球、漁具存在
    而為判斷；然若遇颱風季節或氣候因素而將漁具及漁網收上
    岸，亦無從得知該漁場實際上有無從事捕撈作業；又倘若業
    者有意製造假相、隱瞞實情或未告知實情，身為承辦人員庚○○雖至現場勘查，受限於漁業課所能使用的人力及設備，
    亦無法自客觀外在環境，正確得知該漁場是否實際從事捕撈
    作業，業據證人丙○○、吳文獻於本院審理時證述明確。況
    且本案業者己○○、游淵琛於被告庚○○承接漁業權執照核
    換發業務前，既已和工業局達成補償協調成立在案，業者是
    否繼續補撈，業者當會評估有無續購買耗損材料、施用人員
    應否加以資遣，以免增加無益之費用或損害員工權益。雖庚○○未依先前各項資料及至現場查明上揭漁業權是否有實際
    經營之情形，恐有行政上之疏失，惟故尚難謂庚○○於其任
    內未至現場履勘，且未將上揭漁業權執照為撤銷，即遽以認
    定被告庚○○有何故意違背法令而圖利他人之犯行。
  (七)至己○○所有原0115號由單落網變更成雙落網部分之業務，
    實際承辦人員是辛○○，與被告甲○○、壬○○之業務無涉
    。又由單落網變更成雙落網之程序，需由業者提出申請，並
    於事業計畫書中提到要將單落網變更成雙落網，承辦人員亦
    會前往現場會勘，業據證人丙○○於本院審理時證述綦詳。
    且證人己○○於本院審理時證述：有關0015號漁業權從單落
    網變更成雙落網有無提出申請書，伊並不知道，因為伊係委
    由伊所聘僱之船長丁○○（現已歿）負責辦理，當時伊漁場
    確實有要把單落網變更成雙落網，而且於調查站卷內第 118
    頁所附之定置漁業權經營申請書上之「己○○」印章確為伊
    所有等語明確。再參諸以己○○名義，於83年3 月28日申請
    定置漁業權申請書上，確有記載原有定置漁場（0090、0091
    、0015號）計三組，為配合政府對已完成公共水域之漁業權
    作整體規劃結果，擬依據漁業法第十七條暨同法施行細則十
    七條規定，並檢附定置漁業申請書、事業計畫書及漁業置圖
    、平面圖各三份，且所附事業計畫書上在漁具種類及數目欄
    已載明有「雙層式落網各2 套（合計六套）」等字樣，足認
    己○○所有之0115號漁業權確有為申請將單落網變更為雙落
    網之情事，並非被告在無業者之申請情況下，故意違背法令
    且基於圖利己○○，而擅自更為雙落網等情甚明。另游淵琛
    及己○○各自提出之定置漁業權經營申請書、事業計畫書上
    之字跡雖極為近似，然詳看其內容所記載之機具及數量、漁
    業權編號並不一樣，分別就二人各自漁場之情況為記載，字
    跡雖顯係出自同一人，有上揭定置漁業權經營申請書、事業
    計畫書各2 份可稽，然縱被告等人未發現係同一人之筆跡，
    亦並無證據證明上開資料係經捏造且被告等人亦明知為捏造
    之情事，故尚難遽此認定被告等人有何故意違背法令圖利他
    人之犯行。
  (八)另證人己○○於本院審理時尚證稱：因為和中漁場的網具沒
    有營運，所以伊才把網具搬到合興漁場，縣政府的人員及相
    關單位要來勘查時，我才叫人把合興漁場的漁具再搬回和中
    漁場，被告甲○○、乙○○、壬○○、庚○○、辛○○並沒
    有指導我要如何做才能通過會勘，而且我的漁獲量也沒有在
    花蓮漁會拍賣或繳交自銷金，我的漁貨均往北銷售；又於工
    業局人員來會勘時，和中漁場上仍有漁具及浮球，我雖有告
    訴台泥公司的人員，目前已經休業，然當時被告甲○○、乙○○、壬○○、庚○○均不在現場，而且我以虛擬員工名冊
    欲領取資遣費補償金乙事，被告甲○○、乙○○、壬○○、
    庚○○亦沒有和我商量過或給我建議等語明確。足認被告甲○○、乙○○、壬○○、庚○○四人並無故意違背法令圖利
    他人之犯意及犯行至明。
  (九)公訴人雖提出乙○○與辛○○、某男之對話，認被告乙○○
    等人於案發後，檢調為本案偵查訊問前即有為串證之虞，惟
    此譯文並未明確顯係出渠等有如何不實證言之串證，亦不能
    證明被告等人確有與證人辛○○為串證之情事，且更不足以
    證明被告等人有收受賄款及有故意違背法令而圖利他人之犯
    行。
四、綜上所述，公訴人所舉之證據，尚不足以認定被告甲○○、
    壬○○、乙○○、庚○○等人有何收受賄賂或圖利他人之主
    觀犯意，復查無其他積極證據足資證明被告甲○○、乙○○
    、壬○○、庚○○有何公訴人所指之上開犯行，既不能證明
    犯罪，揆諸前揭說明，自應諭知被告甲○○、壬○○、乙○○、庚○○等人均無罪。
據上論斷，應依刑事訴訟法第301 條第1 項，判決如主文。
本案經檢察官黃蘭雅到庭執行職務。
中    華    民    國    99    年    3     月    26    日
                  刑事第四庭  審判長  法  官  陳月雯
                                      法  官  黃鴻達
                                      法  官  魏俊明
以上正本證明與原本無異。
如不服本判決應於收受送達後10日內向本院提出上訴書狀，並應
敘述具體理由。其未敘述上訴理由者，應於上訴期間屆滿後20日
內向本院補提理由書(均須按他造當事人之人數附繕本)「切勿逕
送上級法院」。
中    華    民    國    99    年    3     月    26    日
                                      書記官

司法院資訊處製作；財團法人民間司法改革基金會備份。
